【裁判字號】    98,訴,273
【裁判日期】    980630
【裁判案由】    損害賠償
【裁判全文】
臺灣桃園地方法院民事判決                 98年訴字第273號
原      告  丙○○
            甲○○
            戊○○
被      告  乙○○
上列當事人間請求損害賠償事件，於民國98年6 月15日言詞辯論
終結，本院判決如下：
    主  文
被告應給付原告丙○○新台幣貳拾萬元，及自民國九十七年十二
月二十日起至清償日止，按週年利率百分之五計算之利息。
被告應給付原告甲○○新台幣柒拾貳萬零柒佰玖拾貳元，及自民
國九十七年十二月二十日起至清償日止，按週年利率百分之五計
算之利息。
被告應給付原告戊○○新台幣貳拾萬元，及自民國九十七年十二
月二十日起至清償日止，按週年利率百分之五計算之利息。
原告其餘之訴駁回。
訴訟費用由被告負擔十分之三，由原告丙○○負擔十分之二，由
原告甲○○負擔十分之三，由原告戊○○負擔十分之二。
    事實及理由
壹、程序方面：
一、按侵權行為涉訟者，得由行為地之法院管轄，民事訴訟法第
    15條第1 項定有明文。查，本件車輛事故之發生地係在國道
    三號高速公路北向56公里處，係在桃園縣境內，是本件侵權
    行為損害賠償事件之行為地係在本院轄區內，則依上開法條
    規定，本件自得由本院管轄。
二、次按訴狀送達後，原告不得將原訴變更或追加他訴，但請求
    之基礎事實同一、擴張應受判決事項之聲明者，不在此限，
    民事訴訟法第255 條第1 項第2 款、第3 款分別定有明文。
    經查，本件原告丙○○於起訴後，於民國98年5 月4 日具狀
    追加原告丁○○、甲○○及戊○○，並將其變更聲明為：被
    告應給付原告丙○○新台幣（下同）100 萬元；被告應給付
    原告丁○○1,406,289 元；被告應給付原告甲○○2,448,17
    4 元；被告應給付原告戊○○100 萬元；及均自起訴狀繕本
    送達翌日起至清償日止，按年息百分之5 計算之利息，渠等
    請求之基礎事實同一，且原告賠償金額之擴張請求，係屬擴
    張應受判決之聲明，揆諸上開說明，原告所為訴之追加應予
    准許，合先敘明。
三、原告於判決確定前，得撤回訴之全部或一部；訴之撤回於期
    日，得以言詞向法院或受命法官為之。以言詞所為訴之撤回
    ，應記載於筆錄，民事訴訟法第262條第1項前段、第2 項定
    有明文。原告丁○○請求之部分，已於98年6 月15日本院審
    理中當庭言詞撤回，被告尚未為言詞辯論，經本院同意並載
    明於筆錄（見本院該日言詞辯論筆錄），合於上揭規定，亦
    應准許。
四、本件被告經合法送達，未於言詞辯論期日到場，核無民事訴
    訟法第386 條各款所列情形，爰依原告聲請，由其一造辯論
    而為判決。
貳、實體方面：
一、原告起訴主張：
(一)被告於96年4 月15日23時許，駕駛車號5U－9583號自用小客
    車自苗栗縣卓蘭沿國道三號高速公路北上，於同年月16日凌
    晨0 時38分許行經北向56公里處，本應注意車前狀況，並隨
    時採取必要之安全措施，且當時天氣晴朗，夜間有照明，視
    距良好、路面乾燥、無缺陷亦無障礙物，復無不能注意之情
    事，適訴外人黎萬廷因先前為閃避他車，致其所駕駛之車號
    FR－5147號自用小客車撞擊內側護欄，車輛因而橫停於該處
    內側車道，黎萬廷遂下車站立於內側車道，詎被告疏未注意
    ，致撞擊站立於車道上之黎萬廷後復撞擊車號FR－5147號自
    用小客車，黎萬廷因此受有頭部外傷、顱內出血等傷害，經
    送醫急救後於96年4月16日凌晨2時10分許不治死亡。
(二)被告上開侵權行為致黎萬廷死亡，原告等分別為黎萬廷之配
    偶及子女，爰依民法第184條第1項前段、第192條第1項與第
    2 項及第194條之規定，請求被告賠償原告下列損失：
  1.原告丙○○部分：
    原告為黎萬廷之子，與其父子情深，因被告之不法侵害，致
    受喪父之痛，所受痛苦非輕，爰請求100 萬元之精神慰撫金
    。
  2.原告甲○○部分：
  (1)醫療及喪葬費用：原告為黎萬廷之妻，為其支出醫療費用1,
    624 元及殯葬費用313,440元，共計315,064元。
  (2)扶養費用：原告於黎萬廷死亡時為47歲，若以原告退休年齡
    60歲計算，依「96年台灣省簡易生命表」所示，其平均餘命
    為24年，尚得受黎萬廷扶養24年。原告尚育有2 子女，故因
    黎萬廷死亡而受有扶養權利1/3 之損害，以平均每人每年消
    費支出211,860 元為計算基準，並扣除中間利息後，可向被
    告請求法定扶養費之損害1,133,110元。
  (3)精神慰撫金：原告為黎萬廷之妻，夫妻感情深厚，遇此事件
    ，心中痛苦難以言喻，爰請求精神慰撫金100萬元。
  3.原告戊○○部分：
    原告為黎萬廷之女，與其父女情深，因被告之不法侵害，致
    受喪父之痛，內心深感痛苦，爰請求100 萬元之精神慰撫金
    。
(三)並聲明：1.被告應給付原告丙○○100 萬元，及自起訴狀繕
    本送達翌日起至清償日止，按年息百分之5 計算之利息。2.
    被告應給付原告甲○○2,448,174 元，及自起訴狀繕本送達
    翌日起至清償日止，按年息百分之5 計算之利息。3.被告應
    給付原告戊○○100 萬元，及自起訴狀繕本送達翌日起至清
    償日止，按年息百分之5計算之利息。
二、被告經合法通知，無正當理由未於言詞辯論期日到庭，亦未
    提出書狀作何聲明或陳述。
三、被告前揭因過失致原告甲○○之夫、原告丙○○、戊○○之
    父黎萬廷死亡之事實，刑事部分經本院以97年交易字第142
    號、97年交上易字第278 號刑事判決處被告徒刑在案，業經
    本院依職權調閱上開刑事卷宗（含偵查卷宗），並核閱偵查
    卷內之本件車禍之現場圖、警訊筆錄、道路交通事故調查報
    告表及現場照片等證物資料相符屬實，另有刑事判決書2 份
    在卷可憑，被告已於相當時期受合法之通知，無正當理由未
    於言辯論期日到場，亦未提出準備書狀爭執，本院審酌上開
    卷證資料，堪認原告主張之事實為真實。
四、按因故意或過失，不法侵害他人之權利者，負損害賠償責任
    ；不法侵害他人致死者，對於支出醫療及增加生活上需要之
    費用或殯葬費之人，亦應負損害賠償責任。被害人對於第三
    人負有法定扶養義務者，加害人對於該第三人亦應負損害賠
    償責任；不法侵害他人致死者，被害人之父、母、子、女及
    配偶，雖非財產上之損害，亦得請求賠償相當之金額，民法
    第184 條第1 項前段、第192 條第1 項與第2 項、第194 條
    分別定有明文。經查：原告甲○○之夫，原告丙○○、戊○○之父黎萬廷係因本件車禍而死亡，且與被告前揭之過失行
    為間復有相當之因果關係，是被告對於原告自應負上述民法
    第184條第1項前段之過失侵權行為人之損害賠償責任，而原
    告亦得依上述法條之規定請求因此支出殯葬費、扶養費及非
    財產上之損害（即精神慰撫金）。茲就原告請求被告賠償之
    金額，是否應予准許，分述如下：
(一)喪葬費部分：
    按不法侵害他人致死者，對於支出殯葬費之人，亦應負損害
    賠償責任，原告甲○○主張其夫黎萬廷因被告之侵權行為致
    死，嗣其支出喪葬費，被告對此部分部分之實際支出依法應
    負損害賠償責任。依原告提出殯儀禮品公司之估價單及台北
    縣立殯儀館使用設施規費繳納收據所載，共支出殯喪費313,
    440 元，經核上開費用，均屬必要之支出，故應認原告此部
    分之請求為有理由，應予准許。
(二)扶養費部分：
    按夫妻互負扶養之義務，其負扶養義務之順序與直系血親卑
    親屬同，其受扶養權利之順序與直系血親尊親屬同；而受扶
    養權利者，以不能維持生活而無謀生能力者為限，惟前項無
    謀生能力之限制，於直系血親尊親屬，不適用之。民法第11
    16條之1 、第1117條分別定有明文。原告甲○○於96年間利
    息及薪資所得為270,145 元，目前則於工廠擔任作業員等情
    ，為原告甲○○所自承，且有稅務電子閘門財產所得調件明
    細表在卷可按（見本院卷第41頁及第72頁），堪認原告尚能
    以其所得維持自己之生活，但其若達法定退休年齡，年歲已
    高，則有受扶養之權利。原告甲○○主張其60歲以後有受扶
    養權利，應屬有據。原告甲○○於51年5月3日出生（見附於
    本院卷之原告戶籍謄本），依內政部統計處96年度台灣省簡
    易生命表所示，其60歲時，尚有24.22 年之平均餘命；而黎
    萬廷為44年3月10日出生（見本院檢察署96年調偵字第458號
    偵查卷宗第5頁），年長原告7歲餘，故原告甲○○60歲時黎
    萬廷已滿67歲，依上開生命表所示，其平均餘命僅剩15.68
    年，則原告甲○○得受扶養年限應為15.68 年。復依行政院
    主計處96年家庭收支調查報告，台北縣平均每人每月消費性
    支出為17,987元，即每年215,868 元，依霍夫曼式扣除中間
    利息，15.68年之扶養費為2,546,806元（計算式：[215,868
    ×11.00000000 《此為應受扶養15年之霍夫曼係數》+215,8
    6 8 ×0.68×（11.0 0000000-00.00000000）]=0000000 《
    小數點以下四捨五入》），原告甲○○尚有2 成年子女，故
    因黎萬廷死亡而受有扶養權利為1/3 ，則其得請求扶養費應
    為848,9 35元（計算式：2,546,80 6÷3 ＝848,935 《小數
    點以下四捨五入》），原告甲○○逾此部分之請求，為無理
    由。
(三)慰撫金部分：
    按慰撫金是否相當，應以加害行為之加害程度及被害人所受
    痛苦，斟酌加害人及被害人之身分、經濟地位等各種情形定
    之（最高法院47年台上字第1221號、51年台上字第223 號判
    例參照）。查本件原告等因本件車禍驟失配偶及父親，致不
    能再與其共享親情天倫之樂，精神上所受痛苦，不言可喻，
    爰斟酌原告等現尚有工作收入；而被告為高職肄業，曾任職
    於工程行，衡量兩造之教育程度、職業、身分、地位，本件
    車禍所造成之損失等一切情狀，認原告丙○○及戊○○分別
    得請求被告賠償之精神慰撫金應皆以60萬元為適當，逾此數
    額之請求，即為無理由，不應准許；原告甲○○請求被告賠
    償100萬元之精神慰撫金，尚屬適當，應予准許。
五、按「損害之發生或擴大，被害人與有過失者，法院得減輕賠
    償金額，或免除之。前二項之規定，於被害人之代理人或使
    用人與有過失者，準用之。」民法第217 條第1 、3 項亦有
    明文。經查，被告駕駛自用小客車行駛於供公眾通行之道路
    ，本應注意車前狀況，並隨時採取必要之安全措施，依當時
    之天氣晴朗，夜間有照明，視距良好、路面乾燥、無缺陷亦
    無障礙物，被告並非不能注意，竟疏未注意，而撞擊停滯前
    方之黎萬廷，致其死亡，被告對損害之發生自有過失。惟，
    黎萬廷於夜間駕駛自小客車，肇事後橫停於車道上形成臨時
    障礙，卻未依規定設置警示設施，致被告閃避不及而撞擊，
    其對本件交通事故之發生亦與有過失，經本院調閱台灣桃園
    地方法院檢察署96年度調偵字第458號及96年偵字字第13943
    號偵查卷附道路交通事故現圖、桃園縣車輛行駛事故鑑定委
    員會鑑定意見書各1 紙及現場照片數紙可稽。依前說明，黎
    萬廷對本件損害之發生與有過失者，本院斟酌其上述過失程
    度，認應減輕被告三分之二之賠償金額為適當，即被告應分
    別賠償原告丙○○及戊○○之金額應皆為200,000 元（計算
    式：600,000 元×《1 －2 ／3 》＝200,000 元）；應賠償
    原告甲○○之金額應為720,792 元（計算式：《313,440 元
    ＋848, 935元＋1,000,000 》×《（1 －2 ／3 》）＝720,
    792 元《小數點以下四捨五入》）。
六、從而，原告丙○○、甲○○及戊○○本於侵權行為之法律關
    係，請求被告分別給付200,000元、720,792元及200,000 元
    ，及均自起訴狀繕本送達翌日起（即97年12月20日）至清償
    日止，按年息百分之5 計算之利息，為有理由，應予准許，
    逾此部分之請求則無理由，應予駁回。
七、結論：本件原告之訴，為一部有理由，一部無理由，並依民
    事訴訟法第79條、第385條第1項，判決如主文。
中    華    民    國    98    年    6     月    30    日
                  民事第二庭    法  官  黃漢權
右為正本，係照原本作成。
如對本判決上訴，須於判決送達後20日內向本院提出上訴狀
中    華    民    國    98    年    6     月    30    日
                                書記官  郭玉芬


司法院資訊處製作；財團法人民間司法改革基金會備份。
